【裁判字號】    98,交聲,261
【裁判日期】    980703
【裁判案由】    聲明異議
【裁判全文】
臺灣臺南地方法院交通事件裁定         98年度交聲字第261號
移送機關    交通部公路總局嘉義區監理所臺南監理站
異議人即
受處分人    乙○○
                      樓
上列異議人即受處分人因違反道路交通管理處罰條例案件，對於
交通部公路總局嘉義區監理所臺南監理站民國98年2月25日所為
之裁決處分（處分案號：嘉監南字第裁74-BD0000000號）聲明異
議，本院裁定如下：
    主    文
原處分撤銷。
乙○○不罰。
    理    由
一、原處分意旨略以：受處分人即異議人乙○○（下稱異議人）
    所有之車牌號碼Y9-7790號自小客車（下稱系爭車輛），於
    民國96年12月7日9時47分許，在高雄市○○路與自由路口，
    因闖紅燈，經高雄市政府警察局交通大隊員警製單逕行舉發
    ，嗣經交通部公路總局嘉義區監理所臺南監理站（下稱原處
    分機關）以其違規事實明確，依道路交通管理處罰條例第53
    條第1項及違反道路交通管理事件統一裁罰基準表之規定，
    裁處異議人罰鍰新臺幣（下同）5,400元。
二、本件異議意旨略以：系爭車輛已在90年間就由異議人典當於
    金順利當舖質押借款，嗣因無力償還而遭當舖逕將該車以未
    登記過戶之方式讓與第三人使用，故系爭車輛自90年起就已
    經不是異議人在使用，嗣經異議人至監理站查詢，始知車輛
    實際使用人名叫「丙○○」，並得知該人實際住在高雄市，
    所有罰單也都是由高雄市政府警察局警員所告發製單，又異
    議人為維自身權益，曾在97年11月13日寄發存證信函予「丙
    ○○」，惟未獲回覆，為此聲明異議，請求撤銷原處分等語
    。
三、按汽車駕駛人，行經有燈光號誌管制之交岔路口闖紅燈者，
    處1,800元以上5,400元以下罰鍰，道路交通管理處罰條例第
    53條第1項固定有明文，且又鑒於道路交通管理處罰條例之
    制定，係為加強道路交通管理，維護交通秩序及確保交通安
    全，故對於符合逕行舉發之違規事件，依道路交通管理處罰
    條例第85條第1項、第4項規定，原則上推定汽車所有人具有
    可歸責之過失，而對其課以舉證真正之違規駕駛人或證明無
    可歸責之事由存在，始能免除受罰之責任，然上開所指之「
    汽車所有人」，並非專指車籍資料上所登記之車主，而係指
    該車輛於違規當時之真正所有權人，蓋車籍資料僅係監理機
    關對於車輛管理之行政登記事項，車籍資料上之車主名稱登
    記，雖可據以作為該車所有人之判斷依據，然該車籍資料所
    登記之車主，並非當然即為民法上之真正所有權人，實際上
    仍應依照民法上動產所有權歸屬之相關規定加以判斷，而非
    絕對以車籍資料上登記之車主，為認定車輛所有權人之唯一
    標準。
四、經查：
  (一)系爭車輛係登記異議人為車主，且該車於96年12月7日9時47
    分，在高雄市○○路與自由路口因闖紅燈，經高雄市政府警
    察局交通大隊警員逕行製單舉發，嗣經原處分機關依法裁處
    如前所述之裁罰等情，有系爭車輛之汽車車籍查詢單、高雄
    市政府警察局96年12月25日高市警交相字第BD0000000號舉
    發違反道路交通管理事件通知單、原處分機關98年2月25日
    嘉監南字第裁74-BD0000000號裁決書各1份及採證照片2張在
    卷可稽。
  (二)惟查，異議人於90年5月13日將系爭車輛典當予金順利當舖
    ，嗣因典當到期無法取贖或辦理付息延期遭到流當，該車並
    於91年3月11日由該當舖轉賣予第三人林金順等情，業據證
    人即前金順利當舖負責人甲○○到庭證述在卷（見本院98年
    6月19日訊問筆錄），核與異議人所稱該車已於90年間典當
    予金順利當舖，嗣因無力償還而由金順利當舖賣予他人使用
    等語相符；又系爭車輛之使用人丙○○亦到庭證稱：「（是
    否有在97年5月8日上午9時40分駕駛車號Y9-7790號自小客車
    在高雄市○○路被警攔下？《提示舉發單並告以要旨》）有
    的，在大昌與鼎中被攔下。」「（為何會有車號Y9-7790號
    自小客車？）當時跟當舖的寄放車庫買的，哪家當舖我忘記
    了，應該是向仁武車庫買的。」「（何時買的？）不記得，
    大約兩、三年前買的，沒有讓渡書，但有當舖開出來的流當
    證明書。」「（96年時車子是你在開？）是的。」等語在卷
    ，並有證人丙○○提出之臺南市當舖商業同業公會證明書附
    卷可佐（見本院98年6月19日訊問筆錄）。
  (三)按當舖業之滿當期限，不得少於3個月，少於3個月者，概以
    3個月計之；滿期後5日內仍得取贖或付清利息順延質當；屆
    期不取贖或順延質當者，質當物所有權移轉於當舖業，當舖
    業法第21條立有明文。依上所述，異議人於90年5月13日將
    系爭車輛典當交付予金順利當舖，嗣因典當到期無法取贖或
    辦理付息順延質當，該車之所有權即移轉予金順利當鋪，並
    於91年3月11日遭該當鋪轉賣交付第三人，雖未至公路監理
    機關辦理車輛過戶登記，仍不影響系爭車輛所有權移轉之法
    律效果，從而，異議人於本件違規時間即96年12月7日9時47
    分時，雖仍為車籍資料登記之車主，然因車輛所有權已移轉
    於第三人，該車已非置於異議人支配管領之下，且無證據資
    料足認異議人為該違規行為之駕駛人，則異議人於本件違規
    之時，既非汽車所有權人，亦非違規駕駛人，原處分機關仍
    依道路交通管理處罰條例第53條第1項規定，以原處分對異
    議人裁罰，容有未洽，本件異議為有理由，應由本院將本件
    裁決處分撤銷，並另諭知異議人不罰，以資適法。
五、據上論斷，應依道路交通管理處罰條例第87條第2項、道路
    交通案件處理辦法第20條前段，裁定如主文。
中    華    民    國    98    年    7     月    3     日
                      交通法庭  法  官  張家瑛
以上正本證明與原本無異。
如不服本裁定，應於收受送達後5日內向本院提出抗告狀。（應
附繕本）
                                書記官  李淑惠
中    華    民    國    98    年    7     月    6     日


司法院資訊處製作；財團法人民間司法改革基金會備份。
